臺灣高等法院刑事判決　　　　　　　　　　　　　九十一年度上易字第一二八號
　　上　訴　人　臺灣宜蘭地方法院檢察署檢察官
　　被　　　告　甲○○
右上訴人因被告妨害自由案件，不服臺灣宜蘭地方法院九十年度易字第六五六號，中
華民國九十一年三月二十九日第一審判決（起訴案號：臺灣宜蘭地方法院檢察署九十
年度偵字第二八八四號）提起上訴，本院判決如左：
    主  文
上訴駁回。
    理  由
一、公訴意旨略以：被告甲○○為李文豪之妻。緣告訴人乙○○向第三人吳進益表示
    其取得「青子油燃燒器之供氣設備」新型專利及專屬進口權利，雙方即訂立該權
    利轉讓契約，並由吳進益簽發以宜蘭縣羅東鎮農會為付款人，面額新台幣（下同
    ）各二十五萬元之支票六紙。嗣吳進益無錢履約，即商請李文豪承受權利，李文
    豪遂與乙○○訂約，約成後，乙○○即將上開吳進益所簽發之支票六張交付李文
    豪。嗣李文豪向經濟部中央標準局查詢結果，發現專利權人非乙○○。即將上開
    支票六紙交還張某，並與吳進益分別多次向張某為口頭解除契約之表示，及請張
    某交還吳進益之支票六張及李文豪已支付之三十五萬元權利金，張某則多次拖延
    。至民國九十年八月二十九日晚上七時許，甲○○、李文豪、吳進益及其合夥人
    韋世屏至宜蘭縣羅東鎮○○○路一九五之二號張某處再行協議解約之條件，張某
    將上開六張支票置於桌上，惟雙方就解約條件未達成和議，甲○○氣憤之下，即
    將上開支票六張持起點數，並強行將支票置於皮包內，張某雖表示抗議，甲○○
    仍不予理會，旋與李文豪等人逕行離去，致妨礙張某行使該等支票之權利，因指
    被告涉有刑法第三百零四條之強制罪嫌。
二、按犯罪事實應依證據認定之，無證據不得推定其犯罪事實，又不能證明被告犯罪
    者，應諭知無罪之判決；刑事訴訟法第一百五十四條、第三百零一條第一項分別
    定有明文。又事實之認定，應憑證據，如未能發現相當證據，或證據不足以證明
    ，自不能以推測或擬制之方法，為裁判基礎，最高法院四十年台上字第八六號判
    例著有明文。又認定犯罪事實所憑之證據，雖不以直接證據為限，間接證據亦包
    括在內；然而無論直接或間接證據，其為訴訟上之證明，須於通常一般之人均不
    致有所懷疑，而得確信其為真實之程度者，始得據為有罪之認定，倘其證明尚未
    達到此一程度，而有合理之懷疑存在時，事實審法院復已就其心證上理由予以闡
    述，敘明其如何無從為有罪之確信，因而為無罪之判決，尚不得任意指為違法，
    此亦有最高法院七十六年台上字第四九八六號判例可資參照。再告訴人之告訴，
    本以使被告受刑事追訴為目的，故其陳述是否與事實相符，自應調查其他證據，
    以資審認，苟其所為攻擊之詞，尚有瑕疵，則在此瑕疵未予究明以前，即不能遽
    採為斷罪之基礎（最高法院六十九年度台上字第一五三一號判決參照）。再刑法
    強制罪之成立，必須係以強暴、脅迫方式使人行無義務之事或妨害人行使權利始
    足當之。所謂強暴，乃以有形之實力直接、間接不法加諸於人；至脅迫則係以加
    害之意思通知他人，使生畏怖心為目的。倘非以強暴或脅迫方式為之，縱有使人
    行無義務之事或妨害他人行使權利之事實，亦非該當本罪。
三、本件公訴意旨指被告涉犯上開罪嫌，無非以：(一)告訴人乙○○指述；(二)證人李文
    豪、韋世屏及吳進益證述等為主要論據。惟訊據被告甲○○堅詞否認涉犯強制罪
    之犯行，辯稱：該張支票權利本來屬於伊夫李文豪所有，且曾託告訴人交還吳進
    益，告訴人遲遲未予交還，當然有權利取回，若告訴人自認有權利行使應早就向
    銀行提示兌現，無理由至今仍未提示。告訴人經被告與李文豪催討，亦答應退還
    而約定八月二十九日當天碰面，被告並依告訴人之指定約吳進益本人，惟到場後
    告訴人又反反覆覆，又說要扣一張，伊與吳進益不答應而取回支票，並無脅迫告
    訴人等語。
四、惟查：
(一)告訴人乙○○於警訊中陳述：「李文豪的老婆（即被告甲○○）趁我不注意的時
    候將支票竊走。」、「：：韋世屏及吳進益，：：站在那裡，什麼也沒有說」、
    「韋世屏及吳進益並未對我不法侵害。」等語（見警卷第九頁至十一頁）等語，
    是由告訴人於警訊中所為之陳述得見，本件被告取走支票之行為，並未使用強暴
    、脅迫之手段，此部分核與證人韋世屏於原審結證述：「被告甲○○就在桌上拿
    起支票數一數放在皮包，我們就轉身離開」等語（見原審九十一年一月八日訊問
    筆錄），以及證人吳進益在原審結證述：「被告將桌上支票數一數放在皮包，我
    們就轉身離開」等語（見原審九十一年一月八日訊問筆錄）相符，是告訴人在偵
    查中及原審審理改稱：「當時被告甲○○一把就把支票拿走，李文豪、吳進益、
 韋世屏三人把我攔住，讓甲○○逃走。」等語（見原審九十一年一月八日訊問筆
    錄），與其之前之指訴不一，且與證人韋世屏及吳進益所述不符，自難遽信。
(二)查本案係因告訴人與吳進益訂有「青子油燃燒器之供氣設備」新型專利及專屬進
    口權利轉讓契約，而簽發本案之支票六張，交付告訴人擔保。嗣因吳進益發現告
    訴人授權範圍擅自改為僅有宜蘭地區而生爭執，因以資金不足表示無意經營，即
    將其權利交由被告之夫李文豪承受，告訴人並因而自李文豪處收取三十五萬元，
    而將本案支票交還李文豪，嗣因李文豪亦發現告訴人之上開權利與他人之間尚有
    爭執，因此要求解除契約，亦經告訴人同意。李文豪即將上開六張支票託告訴人
    交還吳進益之事實，為吳進益在歷次審理時到庭結證在卷。且告訴人亦不否認上
    開支票伊曾交還給被告之夫李文豪，嗣李文豪又交予告訴人之事實 (見偵查卷第
    十一頁) 。再查依告訴人提出告訴人與吳進益之間之合約確實約定之授權範圍記
    載係中華民國境內均包括在內 (見原審卷第一一一頁) ，是顯見吳進益上開證述
    係有所憑。則證人吳進益在原審結證述：「七月一日被告就承接我的合約，照理
    支票應該是屬於被告所有。」、「李文豪對於支票才有保管權利，因為告訴人本
    來要請他把支票還給我。」等語（見原審九十一年一月二十一日、九十一年三月
    一日訊問筆錄），即非不足採信；參諸證人韋世屏在原審亦結證述：「七月一日
    當天他們簽合約時我在場，告訴人簽約蓋章後，把六張支票交給李文豪，請李文
    豪承接契約，並請李文豪將支票退還給吳進益。」、「李文豪對於支票有保管權
    ，因為李文豪已經承接吳進益的合約，且乙○○曾將支票還給李文豪：：」等語
    （見原審九十一年一月二十一日、九十一年三月一日訊問筆錄），查證人韋世屏
    及吳進益二人前述證言係經原審隔離訊問後所得，二人所述相符，證言應可採信
    。至證人詹天佑雖在原審證述：「乙○○對於支票有保管權。」等語（見原審九
    十一年三月一日訊問筆錄），然證人詹天佑與被告之夫李文豪前因竊盜案有過嫌
    隙，處於對立狀況，此有台灣宜蘭地方法院檢察署九十年偵字第三五七六號不起
    訴處分書附卷可稽，且其證詞與吳進益、韋世屏二人證述明顯不符，而上開支票
    係吳進益交付告訴人，且其所供尚非無憑，自應以其所述為可採。
(三)再查：告訴人雖同意與被告之夫解約，但被告陳稱告訴人均未返還其所支付予告
    訴人之三十五萬元之事實，為告訴人所不否認。且查，告訴人既坦認上開支票係
    被告委其交還吳進益之事實，而八月二十九日當天亦係應允交還上開六張支票，
    被告之夫李文豪因而應告訴人之要求，邀同韋世屏及吳進益同來，惟到場後告訴
    人又無具理由改稱要扣一張支票之事實，為證人李文豪、韋世屏及吳進益在原審
    經隔離訊問時供明在卷，結證屬實無訛 (見原審卷第六四頁至六六頁) 。顯見被
    告辯稱上開支票當天即係約定應交還被告之夫，但因告訴人反反覆覆，當天又以
    扣一張支票，故意為難伊夫李文豪及吳進益一詞，顯非無憑。查本案被告係基於
    堅信對於支票具有保管、支配權限之主觀意思，且既經告訴人同意解除契約，退
    還支票而取回支票，已如上述，況且解約後告訴人亦尚未退還被告之夫所支付之
    三十五萬元，而被告與其夫李文豪等依告訴人之指示已約請吳進益出面，告訴人
    且將支票自鐵櫃中取出，既應允返還上開支票，為防告訴人再行反覆，而取回支
    票，其所為自與強制罪之主觀犯意係基於故意使人行無義務之事或妨害人行使權
    利尚屬有間。
五、綜上，本件被告甲○○雖有取走六張支票之行為，然既其非以強暴、脅迫之方法
    為之，且被告主觀上取走支票乃基於堅信對於票據具有保管、支配權限，其上開
    行為核與強制罪之主、客觀構成要件均有間。
六、此外，復查無其他積極證據足認被告確有公訴意旨所指之強制犯行，不能證明被
    告被訴之犯行。原審同此認定，依首開說明，而諭知被告無罪之判決。經核並無
    不合。檢察官依循告訴人之請求上訴，以：(一)告訴人與吳進益間之合約未解除，
    告訴人對於系爭支票自有保管權，原審未加考慮，遽認被告取走支票係堅信其對
    支票有保管支配權之主觀意思而為，即有率斷。(二)又告訴人在警訊、偵查中雖就
    被告之行為陳述不一，但告訴人係一老人，僅一人在辦公室，而證人與被告均年
    輕力壯，被告行搶後當無需再為強制力，而證人與被告係配偶，立場一致。原審
    未加詳查而為被告無罪之判決等語，指摘原判決不當，請求撤銷改判。惟查：(一)
    告訴人既已同意與被告之夫李文豪解約，且八月二十九日當天被告之夫已應告訴
    人之要求約吳進益前來，即係已有返還支票之意。至於告訴人主張其與吳進益間
    尚有合約未解除一節，為吳進益所爭執，其兩人間之關係自非當然為被告所深知
    ，而告訴人既已同意返還六張支票在先，又曾將支票退還被告之夫李文豪，係李
    文豪再行交予告訴人託其交還吳進益，是被告辯稱伊主觀上認支票係經告訴人同
    意返還，伊有支配保管之權利，即可採信，已如前述。(二)又被告與證人韋世屏及
    吳進益當場均未對告訴人使用強制力之事實，為告訴人在警訊中供明如前所述，
    告訴人以其年老無需強制力云云，亦不能指證被告係有施用強制力之事實。是檢
    察官所指各節，尚不足採，其上訴自無理由，應予駁回。
據上論斷，應依刑事訴訟法第三百六十八條，判決如主文。
本案經檢察官鄭龍照到庭執行職務。
中      華      民      國      九十一  年    七        月    十二      日
                              台灣高等法院刑事第十庭
                                  審判長法  官  溫  耀  源
                                        法  官  黃  金  富
                                        法  官  何  菁  莪
右正本證明與原本無異。
不得上訴。
                                        書記官  吳  瑞  英
中      華      民      國     九十一   年    七        月    十二      日
